【裁判字號】    88,重訴,95
【裁判日期】    890623
【裁判案由】    損害賠償
【裁判全文】
臺灣新竹地方法院民事判決  八十八度重訴字第九十五號
    原      告  庚○○
    法定代理人  辛○○○
    訴訟代理人  己○○
                徐國楨律師
                吳聖欽律師
    被      告  戊○○      住.
                丙○○      住.
    右  一  人
    訴訟代理人  乙○○      住.
    被      告  丁○○      住.
                甲○○      住.
右當事人間請求損害賠償事件，本院判決如左：
    主    文
被告戊○○、丁○○、甲○○應連帶給付原告新台幣壹仟壹佰捌拾玖萬柒仟伍佰貳拾
肆元及自民國八十七年十月二十日起至清償日止，按年息百分之五計算之利息。
原告其餘之訴駁回。
訴訟費用由被告戊○○、丁○○、甲○○連帶負擔四分之三，餘由原告負擔。
本判決原告勝訴部分，於原告以新台幣佰玖拾柒萬元供擔保後，得假執行。
原告其餘假執行之聲請駁回。
    事    實
甲、原告方面：
  一、聲明：
    (1)先位聲明：被告丙○○應將坐落於台中縣大甲鎮○○段一五○地號土地，面積
      六六四六．六一平方公尺之所有權登記予以塗銷，回復為原告名義，並將上開
      土地交還原告。
    (2)備位聲明：被告應連帶給付原告新台幣一千二百萬元，及自八十六年一月十
      二日起至清償日止，按年息百分之五計算之利息。願供擔保請准宣告假執行
      。
 二、陳述略稱：原告多年前因車禍受傷，精神異常，嗣為被告甲○○、丁○○得知
     原告所有台中縣大甲鎮○○段一五○地號土地價值不菲，為謀取不法利益，於
     八十五年十二月間，開始勾串被告戊○○、丙○○向原告購買上開土地，於八
     十六年一月二十日在被告丁○○位於新竹市○○路○段六六四號店內，被告丙○○以不相當之七百萬元低價，與原告簽訂買賣契約，簽約時由被告甲○○支
     開原告之妻辛○○○，而由被告戊○○、甲○○唆使原告在土地買賣契約書上
     簽名蓋章後離去，被告甲○○並向辛○○○詐稱未完成交易，須另覓買主，嗣
     後被告丙○○竟將買賣價金七百萬元交予被告戊○○，被告戊○○將其中四百
     五十萬元交予被告甲○○收受，原告則未取得分文，辛○○○嗣後調閱土地登
     記資料始知上開土地已被移轉於予被告丙○○，被告等共同詐欺行為使被告丙○○不法取得系爭土地之所有權，並經刑事判決有罪，爰依侵權行為之法律關
     係，訴請如先位聲明，如法院認為先位聲明無理由，則被告確因詐欺行為致原
     告權益嚴重受損，經鑑定被詐欺之不動產價值為一千一百八十九萬餘元，請求
     被告四人就該金額連帶負賠償責任。
乙、被告方面：
  （一）被告甲○○、戊○○未於言詞辯論期日到場，亦未提出書狀作何聲明或陳述
        。
  （二）被告丁○○部分：未於最後之言詞辯論期日到場，據其以前到場之聲明求為
        判決駁回原告之訴。
  （三）被告丙○○部分：
        一、聲明：(1)求為判決駁回原告之訴及假執行之聲請，(2)如受不利之判決，
                  願供擔保請准宣告免為假執行。
        二、陳述：
            原告與其妻辛○○○八十六年一月初探知被告丙○○需購地耕作，而提
            供系爭土地所有權狀交由被告甲○○、戊○○向被告丙○○推銷出售系
            爭農地，原告夫妻與被告丙○○討價還價後以七百萬元成交，系爭土地
            尚須由被告丙○○自繳四百多萬元之土地增值稅，連同買賣價金合計為
            一千一百萬元以上，並無低價購買從中牟利之情事，原告並在買賣契約
            書簽名蓋章授權由被告戊○○代收七百萬元價金，被告依買賣契約約定
            ，將三期價金分別為第一期一百五十萬元，第二期二百萬元，第三期三
            百五十萬元交由被告戊○○收受，原告於訂約時精神狀態正常，在場之
            代書吳清旭、及被告戊○○、甲○○均目睹經過，被告並無詐騙原告之
            情事，原告之意思表示亦無錯誤，被告所涉詐欺罪嫌，業經臺灣高等法
            院判決無罪確定，原告依侵權行為訴請被告塗銷登記及賠償損害，並無
            理由。
        三、證據：提出臺灣高等法院八十八年度上易字第二八九九號判決書影本一
                  份為證，並聲請訊問證人吳清旭。
丙、本院依職權調八十七年度禁字第四五號宣告禁治產事件、臺灣新竹地方法院八十
    六年度偵字第四三六二號詐欺案件全卷。
      理    由
甲、程序方面：
  （一）本件係因侵權行為涉訟，依民事訴訟法第十五條規定，由行為地之法院管轄
        ，而所謂行為地，凡為一部實行行為或其一部行為結果發生之地皆屬之（見
        最高法院台抗字第三六九號判例），原告主張遭被告四人共同詐欺之地點在
        被告丁○○位於新竹市之店內，本院自有管轄權，合先敘明。
  （二）本件被告甲○○、戊○○未於言詞辯論期日到場，被告丁○○未於最後之言
        詞辯論期日到場，查無民事訴訟法第三百八十六條所列各款情形，依原告之
        聲請，由其一造辯論而為判決。
乙、得心證之理由：
  一、經查，原告自八十二年間因車禍頭部外傷引起氣質產精神病，精神狀況不良無
      法與外界溝通，被告丁○○因與原告之妻辛○○○相識，並介紹其同居人即被
      告甲○○予辛○○○，被告甲○○即化名林文龍並利用辛○○○為智慮淺薄之
      人，而向賴女宣稱其可以借改風水、作法事及吃苦瓜丹等方法，讓原告恢復正
      常及改變其家運，逐步取得賴女之信任。其後被告丁○○、甲○○得知原告名
      下有座落於台中縣大甲鎮○○段一五０號面積六六四六．六一平方公尺之農地
      一筆，價值不菲，認有有機可乘，乃基於詐欺之意思聯絡，由被告甲○○於八
      十五年十二月間，向辛○○○佯稱可出賣上開土地以償還借款及另外購買房屋
      ，辛○○○信以為真，即同意甲○○代為出售該筆土地，並由被告甲○○及丁○○陪同辦理新的土地所有權狀及印鑑證明後，交付該土地所有權狀及庚○○
      之身份證、印鑑證明等證件予被告甲○○；嗣被告丁○○介紹從事土地仲介買
      賣之被告戊○○與被告甲○○認識，並建議被告甲○○將上開土地交由戊○○
      尋找買主，被告戊○○再經甲○○之介紹與庚○○、辛○○○等人認識，亦得
      知庚○○因車禍造成其認知程度較常人低落，辛○○○則為智慮淺薄之人，均
      極易受騙，被告戊○○即與甲○○、丁○○基於共同詐欺之意思聯絡，於取得
      庚○○授權後，著手尋找買主，適不知情之被告丙○○由訴外人代書吳清旭處
      得知上開土地出賣情事，並經由代書吳清旭與被告戊○○取得連繫，在與被告
      戊○○討價還價後，以七百萬元之價格達成合意，再於八十六年一月二十日，
      由被告戊○○駕車載被告丙○○夫婦、吳清旭等人前往被告丁○○位於新竹市
      ○○路○段六六四號之店內，與甲○○、丁○○、辛○○○、庚○○等人見面
      ，被告戊○○並指示被告甲○○要求辛○○○不要亂說話，而由戊○○、甲○○等人唆使原告逕行在土地買賣契約書上簽名蓋章後，被告甲○○隨即以買飲
      料之名義支開辛○○○，而由陳俊戊○○與丙○○夫婦、吳清旭等人不待辛○○○返回，便一同離去前往台中，甲○○則向辛○○○偽稱未收得款，使辛○○○不疑有詐，仍繼續等待消息，其後被告丙○○即依契約後方附註有關由被
      告戊○○代理收受款項之條款，陸續在訴外人吳清旭之事務所分期交付七百萬
      元價款予戊○○，並取得該筆土地所有權，被告戊○○於取得上開金錢後，再
      從中交付四百五十萬元予被告甲○○收受，其餘二百五十萬元被告甲○○同意
      作為被告戊○○之仲介費。嗣經辛○○○之家人察覺有異，調閱土地登記資料
      始知悉上開土地所有權已移轉予被告丙○○，而被告甲○○等人並未交付分文
      予辛○○○，始知受騙之事實，業據原告之法定代理人辛○○○及原告之子賴
      義隆於詐欺案件偵審中指述明確，復有被告甲○○、丁○○、戊○○、丙○○
      、證人吳清旭等人於刑案中有關買賣經過之供述可稽，並有買賣契約一份、土
      地登記申請資料一份、原告出具之委託出售土地同意書一份、被告甲○○自被
      告戊○○收受其中四百五十萬元之收據四張及被告甲○○開立之同意書一張附
      於刑事案卷可稽，被告被告甲○○、丁○○、戊○○雖矢口否認詐欺犯行，惟
      查原告因頭部外傷引起氣質性精神病，導致社會功能退化，人格敗壞，有台灣
      省立新竹醫院八十六年十一月二十一日八六新醫歷字六五二○號函在卷可稽，
      且原告於八十七年十二月三十一日亦因器質性癡呆合併精神症狀，已達心神喪
      失之程度，經本院宣告禁治產，亦經本院調閱八十七年度禁字第四五號卷宗查
      明無誤，而原告之法定代理人辛○○○聽信被告甲○○所言，多次向被告甲○○以一瓶一千五百元至四千五百元之價格購買苦瓜丹及以修改祖墳風水、作法
      事之方式治療原告之精神疾病，顯見其常識薄弱，思慮不周，被告甲○○及丁○○竟藉此遊說原告及辛○○○出賣系爭土地，並帶同原告之法定代理人辛○○○辦理系爭土地所有權狀及原告之印鑑證明資料，及由被告戊○○尋找買主
      ，簽訂買賣契約時又囑咐辛○○○不要亂說話，並支開辛○○○，使無判斷能
      力之原告自行簽約，事後並將買賣價款朋分，由被告戊○○取得高達二百五十
      萬元之仲介報酬，被告甲○○則取得高達四百五十萬元之價款，被告甲○○並
      無法舉證其對原告有四百五十萬元之債權存在，使原告喪失土地所有權，而賣
      地之價款則分文未得，被告被告甲○○、丁○○、戊○○間顯有欺騙原告變賣
      土地，以取得土地價款之意思聯絡，所辯並無詐款意圖云云，不足採信，原告
      之主張堪信為真實。
  二、至於被告丙○○部分，原告雖主張被告丙○○與其餘被告共同詐欺，致使被告
      丙○○不法取得所有權，簽約時係被告抓著原告之手在買賣契約簽名云云，惟
      查：原告主張係被告抓著原告之手簽名一節，為被告堅決否認，核與證人吳清
      旭所證述原告係親自簽名等情不符，復為被告堅決否認，尚難採信。而被告丙○○本係務農為生，透過代書即證人吳清旭關係，而知悉系爭土地欲出賣之事
      ，與原告及其餘被告並不相識，無從認其知悉原告與被告甲○○、丁○○、陳
      俊仁間之糾葛，而訂立買賣契約前被告陳俊仁已以賣方代理人之身分與被告丙○○談妥買賣價金等事宜，八十六年一月二十日僅係完成簽約手續，當時原告
      夫妻均在場，各項資料均完備，並交付代書吳清旭，原告親自在買賣契約上簽
      名，並表示全權委託被告戊○○代收買賣價金，被告丙○○與原告夫妻係第一
      次見面，且相處交談時間並非甚長，交易過程亦無異常之處，被告丙○○應無
      由啟疑，且被告丙○○事後確實將七百萬元價金交予被告丙○○代收，履行契
      約完畢，雖系爭土地之售價低於公告現值（一千一百二十九萬九千二百三十七
      元），惟急需用款賤價求售土地之情形，世所多見，尚不能以土地售價過低，
      即認被告丙○○與其餘被告有詐欺之意思聯絡，又證人即原告之兄賴添德雖於
      刑事詐欺案件第一審證稱其曾告知被告丙○○謂原告出車禍神志不清，辛○○○傻傻的，土地不能賣云云，惟於同案第二審程序則稱被告丙○○去找伊時，
      其稱土地是祖產不能賣云云，前後所述不一，其證言尚難憑信，被告丙○○之
      辯解應可採信。
  三、按因故意或過失，不法侵害他人之權利者，負損害賠償責任，數人共同不法侵
      害他人之權利者，連帶負損害賠償責任，民法第一百八十四條第一項前段、第
      一百八十五條第一項前段定有明文。被告丙○○並無侵權原告權利之故意，原
      告本於侵權行為之法律關係，先位聲明請求被告丙○○將系爭土地所有權移轉
      登記予以塗銷，回復為原告名義，並將土地交還原告，並無理由，應予駁回。
      被告甲○○、丁○○、戊○○則應依共同侵權行為連帶負損害賠償責任，因系
      爭土地已移轉登記於被告丙○○名下，無從回復原狀，原告備位聲明請求被告
      應連帶給付原告甲○○、丁○○、戊○○連帶返還土地價額即屬正當。
  四、查系爭土地經鑑定市價為一千一百八十九萬七千五百二十四元，有太平洋不動
      產鑑定股份有限公司鑑定報告書一份附於偵查卷可稽（見八十六年度偵字第四
      三六二號卷宗第八十九頁），而侵權行為損害賠償請求權，為無確定期限之債
      權，應自債權人催告或送達起訴狀時起，債務人始負遲延責任（見民法第二百
      二十九條第二項規定），原告亦未提出起訴前曾為催告之證明，則原告請求被
      告給付法定遲延利息應自附帶民事起訴狀繕本送達翌日即八十七年十月二十日
      起算，故原告請求被告戊○○、丁○○、甲○○連帶給付原告一千一百八十九
      萬七千五百二十四元及自民國八十七年十月二十日起至清償日止，按年息百分
      之五計算之利息，為有理由，逾此部分則應予駁回。
丙、假執行之宣告：原告就後位聲明部分，陳明願供擔保，聲請宣告假執行，經核原
    告勝訴部份，合於法律規定，爰酌定相當之擔保金額宣告之；原告其餘假執行之
    聲請，因訴之駁回而失所依據，不予准許。
丁、結論：本件原告之訴為一部有理由，一部無理由，依民事訴訟法第三百八十五條
    第一項前段、第七十九條但書、第八十五條第二項、第三百九十條第二項，判決
    如主文。
中      華      民      國    八十九    年      六      月    二十三    日
                                  臺灣新竹地方法院民事第二庭
~B法      官  彭洪英
右為正本係照原本作成。
如對本判決上訴，須於判決送達後二十日內向本院提出上訴狀（須按他造當事人之人
數附繕本）。
~B法院書記官  蘇霞
中      華      民      國    八十九    年      六      月    二十六    日


司法院資訊處製作；財團法人民間司法改革基金會備份。
